臺灣彰化地方法院民事判決　　　　　　 100年度家簡字第53號
原　　　告　詹采穎
兼　法　定
代　理　人　賴月琳
共　　　同
訴訟代理人　林輝明律師
　　　　　　陳振吉律師
被　　　告　詹明亮
訴訟代理人　李進建律師
上列當事人間請求給付扶養費事件，本院於民國100年12月22日
言詞辯論終結，判決如下：
    主  文
被告應自民國一百年九月十四日起至原告詹采穎（民國93年07月
15日生）年滿二十歲之日止，按月於每月拾日前，給付原告賴采
穎之扶養費新台幣壹萬貳仟捌佰貳拾捌元予原告賴月琳。如遲誤
一期履行，其後之期間視為亦已到期。
被告應給付原告賴月琳新台幣參拾柒萬貳仟零壹拾貳元及自民國
一百年九月十四日起至清償日止，按週年利率百分之五計算之利
息。
原告其餘之訴駁回。
訴訟費用由被告負擔三分之四，其餘由原告負擔。
本判決第一項已到期部分，得假執行，但被告如以已到期之全額
為原告詹采穎預供擔保後，得免為假執行。
本判決第二項得假執行。但被告如以新台幣參拾柒萬貳仟零壹拾
貳元為原告賴月琳預供擔保後，得免為假執行。
    理  由
一、本件起訴意旨略以：
（一）被告與原告賴月琳原為夫妻關係，婚姻關係存續期間育有
      未成年子女詹智傑、詹采穎。嗣被告與原告賴月琳於民國
      （下同）98年4月6日兩願離婚，並約定詹智傑由被告監護
      ，原告詹采穎由原告賴月琳監護。詎料，嗣後被告卻對詹
      智傑及詹采穎提起確認親子關係不存在訴訟，案經臺灣彰
      化地方法院98年度親字第97號判決確認詹智傑與詹明亮親
      子關係不存在；然詹采穎與詹明亮親子關係存在，被告不
      服上訴，經台灣高等法院台中分院以100年度家上字第7號
      駁回被告之上訴在案，被告不服再上訴，經最高法院100
      年台上字第1075號駁回被告上訴而確定在案。是以，被告
      與原告詹采穎之親子關係存在。準此，被告自98年4月份
      起，即未再給付原告詹采穎之扶養費用而未盡扶養之義務
      ，原告等不得已方提起本件訴訟。按行政院主計處家庭收
      支調查報告，係蒐集全國之收支資料，審酌現時社會狀況
      、一般國民生活水準及經濟生活水平、日後物價可能形成
      之波動而製作經由專業之研究編製而成，不失為判別受扶
      養權利者需要之重要參考，故98年度（因99、100年度數
      據未公布，故以98年度為準）彰化縣平均戶內人數為3.56
      人，平均每戶全年經常性支出為新臺幣（下同）73萬6百
      87元，平均每人每月經常性支出為1萬7千1百零4元，另原
      告賴月琳在尚未與被告離婚前即已患有重度憂鬱症迄今，
      目前皆仍持續精神藥物治療中，且左眼全盲，目前左眼係
      裝置義眼，另右眼視力亦日漸衰退，而為重度殘障、無工
      作能力之人，其自與被告離婚迄今皆無法工作而無任何收
      入；反觀被告為彰化縣知名養豬大戶，名下動產、不動產
      財產甚多，經濟狀況甚佳。是本件被告與原告賴月琳對於
      原告詹采穎應分擔之扶養費用，應全部由被告負擔。準此
      ，原告詹采穎爰依民法第1084條第2項、第1089條第1項前
      段、第1114條第1款、第1115條第3項、第1116條之2及第
      1120條等規定之意旨，請求被告應自收受本件起訴狀繕本
      收受之翌日（即100年9月14日）起至原告詹采穎成年之日
      止，按月於每月10日前給付原告詹采穎新台幣17,104元之
      扶養費用與原告賴月琳，再者，本件雖係命被告分期給付
      扶養費部分，然因被告現已有拒絕給付及未履行扶養費之
      情事，為恐日後被告有再拒絕或拖延之情事，而不利於未
      成年子女之利益，原告詹采穎並依民法第1120條之規定，
      請求鈞院併諭知如被告遲誤一期履行，其後之給付視為亦
      已到期，以確保未成年子女受扶養之權利。
（二）被告既有扶養未成年子女即原告詹采穎之義務，且應由被
      告負擔全部之扶養費用。從而，被告自98年4月起，迄至
      100年8月止，共計29個月，皆未給付未成年子女詹采穎之
      扶養費用，是原告賴月琳所代墊未成年子女扶養費用共計
      496,016元（計算式：17,104×29＝496,016），原告賴月
      琳爰依民法第179條不當得利之法律關係請求被告返還其
      為被告代墊之扶養未成年子女之費用總計496,016元。並
      提出戶藉謄本、離婚協議書、臺灣彰化地方法院98年度親
      字第97號、台灣高等法院台中分院100年度家上字第7號最
      高法院100年台上字第1075號判決書、奇美醫院柳營分院
      診斷證明書、蘋果日報新聞各一份（均影本）等件為證。
二、被告則以：被告前對原告詹采穎提起確認親子關係不存在之
    訴，經法院完全確認原告詹采穎非自被告受胎所生，僅係被
    告除斥期間經過而失權，形式上被告為原告詹采穎之父，然
    實質上被告與原告詹采穎一點關係都無，現更無任何交往，
    連原告詹采穎住哪裡亦不知。且原告詹采穎之母賴月琳不願
    獨自提起對被告「親子關係不存在訴訟」，然卻實質上現無
    被告親自扶養，其動機確實為取得扶養費用、難認非為了錢
    ！我國民法基於倫理及父母子女之倫常觀念，父母對於子女
    應為扶養乃為法律所規定，子女對於父母應盡孝道及扶養孝
    順，亦為民法所規定，然實質上被告與原告詹采穎完全無任
    何親子關係，若被告扶養原告詹采穎至成年，原告詹采穎成
    年後馬上對被告提起親子關係不存在訴訟（視被告為提款機
    後，拒絕扶養），則前述父母子女互負扶養之義務與倫常，
    何能維持？且原告賴月琳與被告爭執、衝突嚴重，僅差沒有
    拿刀互砍之程度。另原告賴月琳稱其為憂鬱症（本案訴訟代
    理人與原告賴月琳訴訟數年，其有憂鬱症？開立診斷書不代
    表有憂鬱症，難保非為了政府補助？）且無工作能力，則若
    果如前述，直告賴月琳為維持關係者，則依據民法第1055條
    規定，親子關係權利義務之行使之最佳者應為被告，被告亦
    於調解中表示願意監護原告詹采穎，則原告賴月琳放手？若
    原告賴月琳放手不再糾纏，應主動提起親子關係不存在等之
    訴訟以釐清關係，若不願放手者，既然無扶養能力且患有疾
    病，則應放棄監護權，改由被告任之。再者，被告於高等法
    院臺中分院多次調解時，都明白對原告賴月琳表示，何以對
    於原告詹采穎之生父不願表示？不願說明？不願對被告之合
    理懷疑為他人所生提出說明？何不提出某他人之DNA檢體供
    被告持原告詹采穎之檢體提出檢驗，即知悉是否為該訴外人
    所生。且被告並非養豬大戶，媒體於高等法院判決後為聳動
    標題，難道此非原告賴月琳向媒體大誇其詞？等語置辯。
三、經查：被告與原告賴月琳於婚姻關係存續期間育有未成年子
    女即原告詹采穎，嗣被告與原告賴月琳於98年4月6日協議離
    婚等事實，有戶籍謄本、離婚協議書、本院98年度親字第97
    號、台灣高等法院台中分院100年度家上字第7號及最高法院
    100年台上字第1075號判決書（皆影本）在卷可稽，故原告
    詹采穎與被告間有法律上父女關係之事實，應堪確定。
四、按父母對於未成年之子女，有保護及教養之權利義務；又對
    於未成年子女之權利義務，除法律另有規定外，由父母共同
    行使或負擔之；父母對於未成年子女之扶養義務，不因離婚
    而受影響，民法第1084條第2項、第1089條第1項前段、第11
    16條之2分別定有明文。而我國就父母對未成年子女扶養之
    法律依據，不論學說、審判實務眾說紛云，其依據分別為民
    法第1089條、第1084條第2項、第1114條第1款，或親子關係
    本質義務等。惟按民法第1084條第2項所謂保護及教養之權
    利義務，包括扶養在內；自父母對未成年子女行使或負擔保
    護及教養之權利義務本質言，此之扶養義務應屬生活保持義
    務，與同法第1114條第1款所定直系血親相互間之扶養義務
    屬生活扶助義務尚有不同，故未成年子女請求父母扶養，自
    不受民法第1117條第1項規定之限制，即不以不能維持生活
    而無謀生能力為限（最高法院92年度臺上字第219號判決參
    照）。從而，未成年子女自得依民法第1084條第2項之規定
    ，請求父母給付扶養費。
五、次按扶養之程度，應按受扶養權利者之需要，與負扶養義務
    者之經濟能力及身份定之；負扶養義務者有數人，而其親等
    同一時，應各依其經濟能力分擔義務，民法第1119條、第11
    15條第3項分別定有明文。因此，離婚後父母對於未成年子
    女之扶養義務，係立於同一順位而按其資力負扶養義務，亦
    即父母因離婚不能任親權人時，未任親權一方之扶養義務不
    能免除。又按扶養之方法，由當事人協議定之；不能協議時
    ，由親屬會議定之；但扶養費之給付，當事人不能協議時，
    由法院定之；民法第1120條定有明文。再按父母對於未成年
    之子女，有保護及教養之權利義務。又對於未成年子女之權
    利義務，除法律另有規定外，由父母共同行使或負擔之，民
    法第1069條前段、第1084條第2項、第1089條第1項前段定有
    明文。就權利方面而言，父母對於未成年之子女具有教養之
    權利，謂之親權之行使；就義務而言，父母對於未成年子女
    負有保護扶養之義務，而此種保護扶養義務係一種「生活保
    持義務」，並非「生活扶助義務」，亦即父母對未成年子女
    之扶養義務不以未成年子女「不能維持生活而無謀生能力」
    為必要，且此種未成年子女對父母之扶養請求權，乃基於身
    分關係所由生，縱使父母已離婚分居甚或原無婚姻關係，其
    間身分關係並不失其存在，是其扶養請求權仍未喪失，此觀
    婚姻經撤銷或離婚後，未為親權行使之父母對未成年子女之
    扶養義務，依民法第1116條之2規定即明。亦即父母對未成
    年子女生活保持義務，並不適用民法第1118條因負擔扶養義
    務而不能維持自己生活者，免除其義務之規定。本件被告既
    為原告詹采穎之生父，依前揭說明，被告與原告賴月琳即對
    於原告詹采穎負有保護教養之義務，並就原告詹采穎之扶養
    費用均須負擔。再按扶養之程度，應按受扶養權利者之需要
    ，與負扶養義務者之經濟能力及身分定之；負扶養義務者有
    數人，而其親等同一時，應各依其經濟能力分擔義務，民法
    第1119條、第1115條第3項分別定有明文。是以本件被告與
    原告賴月琳對原告詹采穎之扶養程度，應按原告詹采穎之需
    要及原告賴月琳與被告之經濟能力及身分而為適當之酌定。
    關於子女扶養費用數額方面，按行政院主計處每年發布之「
    家庭收支調查報告」中，經常性支出包括消費性支出及非消
    費性支出，其項目已經包括食衣住行育樂及保險等生活範圍
    並且有居住區域之劃分，應該是目前較能正確反映國民生活
    水準之數據，從而，按主計處之家庭收支調查報告之統計資
    料乃利用統計方法及研究分析所得之客觀數據，透過統計資
    料可反應社會真象及趨勢，以此標準，自較客觀，且正確反
    映國民生活水準之數據，而此標準不分成年人與未成年人一
    般日常生活之消費支出，並以未成年子女目前居住之區域所
    作成之家庭收支調查報告內容為數據，徵之行政院主計處編
    印之中華民國台灣地區98年度彰化縣平均每戶非消費性支出
    為140,232元、消費支出為590,455元，合計為730,687元，
    平均每戶人口數為3.56人，則每人每月之消費支出為17,104
    元（730,687÷3.56÷12＝17,104），故以此一收支調查報
    告為標準，認關於子女即原告詹采穎之扶養費為每月17,104
    元，應屬客觀可採。另定扶養費之數額係屬法院之職權，自
    不受原告應受判決事項聲明之拘束，故審酌原告詹采穎之母
    賴月琳與被告均屬扶養義務人，賴月琳與被告之經濟能力有
    落差（此有本院依職權調閱賴月琳及被告之稅務電子閘門財
    產所得調件明細表附卷可稽），而原告詹采穎未來亦將由賴
    月琳行使或負擔其之權利義務，賴月琳所付出之勞力、心力
    非不得計算為扶養費請求之衡量等情，故認原告詹采穎之母
    賴月琳與被告應依1：3之比例分擔扶養費用，依此計算結果
    ，被告應自本件起訴狀繕本收受之翌日（即100年9月14日）
    起，至原告詹采穎成年之日（即年滿二十歲）為止，按月於
    每月10日以前給付原告詹采穎扶養費12,828元（17,104÷4
    ×3＝12,828）予原告賴月琳。又本件係命被告分期給付至
    原告詹采穎成年之日止之扶養費，為恐日後被告有拒絕或拖
    延之情，而不利子女之利益，類推適用非訟事件法第127條
    第2項之規定，併諭知如判決確定後，被告遲誤一期履行，
    其後之給付視為亦已到期（參照最高法院95年台上字第486
    號判決意旨），以確保子女受扶養之權利。從而，原告詹采
    穎本於前揭法律規定，求為判決如主文第1項所示範圍內之
    請求，為有理由，應予准許。其餘逾此範圍之利息請求，即
    屬無據，為無理由，應予駁回。又本件判決如主文第1項所
    示，係為命履行扶養義務之判決，依民事訴訟法第389條第1
    項第2款之規定，爰就本部分之判決已到期部分依職權宣告
    假執行；並依職權酌定被告提供相當之擔保金額後得免為假
    執行。
六、按父母對其未成年子女之扶養義務，係基於父母子女之身分
    而來。父母離婚所消滅者，乃婚姻關係，縱因離婚而使一方
    之親權處於一時之停止狀態，但對於父母子女間之直系血親
    關係毫無影響，均應依各自資力對子女負扶養義務。若均有
    扶養能力時，對於子女之扶養費用均應分擔。因此，父母之
    一方單獨扶養，自得依不當得利之規定請求他方償還代墊其
    應分擔之扶養費用；又倘非父母不能共同負擔義務，父母之
    一方支付全部未成年子女之扶養費後，固非不得依不當得利
    法律關係向他方請求分擔（最高法院92年度台上字第1699號
    、92年度台上字第2362號判決意旨參照）。即未成年子女對
    父母有扶養費請求權，已如前述，則扶養義務係屬一種債務
    ，若扶養義務人履行其本身之扶養義務，致他扶養義務人得
    因此不必盡其應盡之扶養義務，此時他扶養義務人所受之利
    益即為「免履行扶養義務」，而履行扶養義務者就逾其原應
    分擔部分即受有損害，且兩者間存有因果關係，應成立不當
    得利。是父母之一方已為扶養者，對於應負扶養義務之他方
    ，就其應負擔之部分，得依不當得利之法律關係請求返還。
    被告對於未成年子女之扶養義務既不能免除，而原告賴月琳
    主張被告自98年4月至100年8月止，均未給付子女即原告詹
    采穎之扶養費，且均係原告獨立扶養事實，復為被告所不爭
    執，則原告賴月琳就其已支付之扶養費用，依照不當得利法
    律關係，請求被告返還，依據前開說明，即有理由。又原告
    賴月琳固主張自98年4月至100年8月止、共計29個月，為原
    告詹采穎支出扶養費用，參酌行院主計處公佈之中華民國台
    灣地區98年度彰化縣每人每月之消費支出為17,104元，被告
    應給付原告賴月琳代墊之扶養費用共計496,016元（計算式
    ：17,104×29＝496,016），惟依前揭被告應負擔未成年子
    女即原告詹采穎扶養費用之比例為四分之三即每月扶養費
    12,828元（計算式：17,104÷4×3＝12,828），自98年4月
    至100年8月止，共計29個月之扶養費用應為372,012元（計
    算式：12,828×29＝372,012）。故原告賴月琳請求被告給
    付372,012元及自被告收受本件起訴狀繕本之翌日即100年9
    月14日起至清償日止，按年息5%計算之利息，為有理由，逾
    此部分，則無理由，應予駁回。又原告賴月琳勝訴部分，係
    所命給付金額未逾50萬元之判決，依民事訴訟法第389條第1
    項第5款之規定，依職權宣告假執行，併依職權酌定被告提
    供相當之擔保金額免為假執行。
七、本件判決之結果已臻明確，兩造其餘攻擊防禦方法，經審酌
    均於判決結果無影響，爰不一一贅述，附此敘明。
八、依第79條、第85條第1項前段判決如主文。
中    華    民    國   100    年    12    月    29    日
                  家事法庭  法  官  吳俊螢
以上正本係照原本作成。
如對本判決上訴，須於判決送達後20日之不變期間內，向本院提
出上訴狀。
中    華    民    國   100    年    12    月    29    日
                            書記官  陳秀娟